臺灣高等法院臺中分院民事判決
109年度重家上字第2號
上  訴  人  吳美玲  


            吳惠貞  

共      同
訴訟代理人  蘇慶良律師
視同上訴人  吳白素卿
            吳孟娟  
被 上訴 人  吳偉誠  
訴訟代理人  林見軍律師
複 代理 人  余佳玲  
上列當事人間請求返還遺產事件，上訴人對於中華民國108年8月
26日臺灣臺中地方法院105年度家訴字第84號第一審判決提起上
訴，並為訴之減縮、追加，本院於110年8月4日言詞辯論終結，
判決如下：
    主  文
原判決關於駁回上訴人後開第二項之訴部分，暨訴訟費用（除確
定部分外）之裁判均廢棄。
被上訴人應給付上訴人各新臺幣拾伍萬肆仟柒佰陸拾捌元。
前項金額，被上訴人應給付自民國一百零五年三月三十一日起至
清償日止，按週年利率百分之五計算之利息。
其餘上訴及追加之訴均駁回。
第一審（除確定部分外）、第二審訴訟費用，由被上訴人負擔百
分之九，餘由上訴人負擔。
    事實及理由
壹、程序部分：
一、按第二審訴之變更或追加，非經他造同意不得為之，但擴張
    或減縮應受判決事項之聲明者，不在此限，民事訴訟法第44
    6條第1項但書、第255條第1項第3款定有明文。查上訴人原
    起訴請求被上訴人塗銷臺中市○○區○○段000地號土地及坐落
    其上之同段181建號建物（門牌號碼：臺中市○○區○○路000巷
    000弄0號，下合稱系爭房地）所有權登記，並將系爭房地移
    轉登記返還予上訴人、被上訴人及視同上訴人吳白素卿、吳
    孟娟公同共有，暨請求被上訴人給付新臺幣（下同）4,644,
    693元，嗣於本院上訴聲明僅請求被上訴人將系爭房地移轉
    登記返還予上訴人、被上訴人及吳白素卿、吳孟娟公同共有
    （見本院卷一254頁），及請求給付735,585元（見本院卷二
    29頁），核屬減縮應受判決事項之聲明；又上訴人請求就上
    開735,585元加計法定遲延利息（見本院卷二29頁），核屬
    聲明之擴張，與前開規定相符，均應予准許。
二、上訴人主張：兩造之被繼承人吳春祥前經臺中市○○區○○段00
    0○000○000○000○000○000地號土地（下稱○○段土地）及同區○
    ○段458地號土地（下稱○○段土地）全體共有人同意，得占有
    使用上開土地，該使用土地之權利於吳春祥死亡後，為全體
    繼承人公同共有，被上訴人超過其應繼分比例使用○○段土地
    、○○段土地，致上訴人無法按應繼分比例使用上開土地，因
    而受有損害等情，是此部分訴訟標的為被上訴人使用○○段土
    地、○○段土地逾越其應繼分比例，對上訴人造成之不當得利
    或侵權行為，自與○○段土地、○○段土地其他共有人即原審追
    加原告吳吉森、吳添富、林建成、林建宏、林宜楷、林鏡洲
    無關，無合一確定之必要。上訴人就此部分提起上訴，效力
    不及於吳吉森、吳添富、林建成、林建宏、林宜楷、林鏡洲
    ，上開人等，先予敘明。
貳、實體部分：
一、本件上訴人主張：被繼承人吳春祥於103年8月30日死亡，其
    配偶即視同上訴人吳白素卿及其子女即伊等2人、視同上訴
    人吳孟娟、被上訴人為繼承人。系爭房地為吳春祥之遺產，
    借名登記在被上訴人名下，吳春祥死亡後借名登記契約終止
    ，爰依民法第179條、第184條、767條之規定，請求被上訴
    人將系爭房地移轉登記予吳春祥全體繼承人公同共有。又被
    上訴人自103年9月起占用系爭房地共計27個月，以每月租金
    新臺幣（下同）2萬元計算，伊等受有無法使用系爭房地之
    損害108,000元；且臺中市○○區○○路00號房屋（下稱系爭96
    號房屋），原為吳春祥所有，並出租與訴外人廖○○，月租2
    萬元，被上訴人於吳春祥死亡後，未將收取之27個月租金按
    比例各分配108,000元予伊等2人；另吳春祥經其他土地共有
    人同意使用○○段土地、○○段土地，吳春祥死亡後，該使用○○
    段土地、○○段土地之權利本應由全體繼承人公同共有，惟被
    上訴人在○○段土地、○○段土地上耕作，致伊等2人自103年9
    月1日起至105年11月30日止，無法依應繼分比例使用○○段土
    地、○○段土地，而各受有相當於租金損害519,044元。爰依
    民法第179條、第184條之規定，請求被上訴人各給付伊等73
    5,585元。為此求為命被上訴人將系爭房地所有權移轉登記
    予全體繼承人公同共有，及各給付伊等735,585元之判決。
    並於本院追加請求被上訴人給付735,585元之法定遲延利息
    （未繫屬本院部分，不另贄述）。
二、被上訴人則以：伊為家中唯一男子，長期在吳春祥身邊幫忙
    務農，雙親感念伊辛苦付出，因而出資購買系爭房地贈與伊
　　，伊占有系爭房地並無不當得利。系爭96號房屋係由吳白素
    卿出租予○○汽車修配廠，租金亦由吳白素卿收取。又伊未排
    除上訴人回來耕作○○段土地、○○段土地，且伊係子承父業繼
    續耕作，並非不當得利等語，資為抗辯。
三、原審判決駁回上訴人之請求，上訴人提起上訴，並追加請求
    735,585元之法定遲延利息，聲明：㈠原判決廢棄。㈡被上訴
    人應將系爭房地所有權移轉登記予上訴人、吳白素卿、吳孟
    娟及被上訴人公同共有。㈢被上訴人應給付上訴人各735,585
    元，及自起訴狀繕本送達翌日起至清償日止，按週年利率5%
    計算之利息。被上訴人則聲明：上訴及追加之訴均駁回。
四、得心證之理由
　㈠被上訴人為系爭房地所有權人，並非無權占有：
　　⒈按主張有借名委任關係存在事實之原告，於被告未自認下
      ，須就此項利己事實證明至使法院就其存在達到確信之程
      度，始可謂已盡其依民事訴訟法第277條前段規定之舉證
      行為責任。又原告就上揭利己之待證事實，茍能證明在經
      驗法則或論理法則上，足以推認該待證事實存在之間接事
      實，即無不可，非以直接證明該待證事實為必要（同法第
      282條規定參照）。此時原不負舉證責任之被告，可就與
      上開事實不能併存之他項事實，為相當於本證（等同於同
      法第281條所稱之「反證」）之舉證活動而予以推翻，例
      如證明借名委任關係之事實存在於其與第三人間；亦可另
      證明在經驗法則或論理法則上，足以動搖法院原已形成確
      信心證之他項間接事實，使借名委任關係是否存在，回復
      至真偽不明之狀態，此際主張該事實存在之原告自應再為
      舉證，否則該待證事實尚難認為真正（最高法院103年度
      台上字第1637號判決意旨參照）。查系爭房地登記為被上
      訴人所有，登記原因為買賣，原因發生日期為100年4月7
      日等情，為兩造所不爭執，並有系爭房地之土地、建物第
      二類謄本為憑（見原審卷一81、83頁），而上訴人主張吳
      春祥將系爭房地借名登記在被上訴人名下，為被上訴人所
      否認，並辯稱：系爭房地為吳春祥所贈與等語，依前開說
      明，自應由上訴人先就借名登記關係存在之事實負舉證責
      任。上訴人主張應先由被上訴人就吳春祥將系爭房地贈與
      被上訴人乙節負舉證之責云云，即非可採。
　　⒉上訴人主張：吳春祥將購買系爭房地之價金700萬元，分別
      於100年4月6日及同年月29日匯入訴外人陳○○即吳美玲配
      偶之帳戶，請陳○○代為付款云云，並提出陳○○帳戶歷史紀
      錄查詢為證（見原審卷一43-45頁）。然縱上開700萬元係
      吳春祥購買系爭房地之資金，因被上訴人並未否認系爭房
      地為吳春祥所購買，所爭執者乃吳春祥購入系爭房地後直
      接登記在被上訴人名下之行為，究為借名登記或贈與，尚
      無從單憑系爭房地為吳春祥出資購買此一事實，即得推認
      吳春祥係基於借名登記關係將系爭房地登記在被上訴人名
      下。
　　⒊上訴人復主張：吳春祥將700萬元匯給女婿陳○○代為付款行
      為，是為避免若直接匯款給被上訴人，將遭人誤以為吳春
      祥贈與700萬元予被上訴人云云，然縱吳春祥委託陳○○代
      為付款乙節為真，亦僅能推認吳春祥有不方便親自付款，
      須由陳○○代為處理之情事，上訴人前開主張，係其主觀臆
      測，不足為憑。又吳白素卿、吳孟娟曾具狀稱：被上訴人
      身為吳春祥之獨子，又留在吳春祥身邊幫忙務農，吳春祥
      才想買系爭房地送給被上訴人等語（見原審卷一157頁）
      ，顯異於上訴人之主張。況如吳春祥直接將700萬元匯予
      被上訴人，或直接匯款700萬元至系爭房地原所有人，易
      遭稅捐機關發覺而課徵贈與稅，故吳春祥製造由陳○○支付
      系爭房地價金之外觀，以規避贈與稅之課徵，亦有可能。
      從而，上訴人並未舉證證明吳春祥匯款700萬元予陳○○，
      確係為防備被上訴人日後自行主張受贈系爭房地，尚難以
      此認定系爭房地係借名登記在被上訴人名下。
　　⒋按「聲請保全左列請求權之預告登記，應由請求權人檢附
      登記名義人之同意書為之：一、關於土地權利移轉或使其
      消滅之請求權。二、土地權利內容或次序變更之請求權。
      三、附條件或期限之請求權。前項預告登記未塗銷前，登
      記名義人就其土地所為之處分，對於所登記之請求權有妨
      礙者無效」，土地法第78條之1第1項、第2項定有明文，
      是預告登記旨在保全債權請求權之行使，如該債權請求權
      已消滅或確定不發生時，該預告登記失其依據，應予塗銷
　　　，並無確認登記名義人是否為真正所有權人之功能。查被
      上訴人於101年3月29日簽立預告登記同意書，為保全吳白
      素卿權利移轉之請求權，而由吳白素卿對系爭房地辦理預
      告登記，此有土地登記申請書及預告登記同意書可憑（見
      原審卷○000-000頁）。惟上訴人未能舉證證明吳白素卿對
      系爭房屋有何權利移轉請求權存在，且吳白素卿具狀陳稱
      ：伊擔心被上訴人不擅理財波及系爭房地，所以在親戚主
      動建議下為預告登記，後來被上訴人娶妻，伊認為可放手
      給被上訴人夫妻，不用再操心，所以塗銷預告登記等語（
      見原審卷一157頁），可見吳白素卿對系爭房地為預告登
      記，並非為保全特定之請求權，尚不能單以預告登記之客
      觀事實，推論被上訴人非系爭房地之真正所有權人。況吳
      白素卿已於104年4月21日塗銷前開預告登記，有土地登記
      申請書及預告登記塗銷同意書可憑（見原審卷○000-000頁
      ），上訴人雖謂：吳白素卿與被上訴人同住，需靠被上訴
      扶養，不得不為云云，然如被上訴人非系爭房地真正所有
      權人，吳白素卿保留前開預告登記，更可保障其日後生活
      ，豈有自行塗銷之理，是上訴人主張系爭房地非被上訴人
      所有，為防止被上訴人任意處分系爭房地而為預告登記云
      云，與實情不符，並無可採。
　　⒌從而，上訴人之舉證未能使本院達到吳春祥將系爭房地借
      名登記予被上訴人之確實心證，自應依系爭房地登記現況
      ，認被上訴人為系爭房地之所有權人。上訴人請求被上訴
      人移轉登記系爭房地所有權予吳春祥全體繼承人，及給付
      因無權占有系爭房地所受損害或相當租金之不當得利，均
      屬無據。
  ㈡被上訴人非收取系爭96號房屋租金之人：
　　⒈按侵害歸屬他人權益之行為，本身即為無法律上之原因，
      主張依此類型之不當得利請求返還利益者（即受損人），
      固無庸就不當得利成立要件中之無法律上之原因舉證證明
      ，惟仍須先舉證受益人取得利益，係基於受益人之「侵害
      行為」而來，必待受損人舉證後，受益人始須就其有受利
      益之法律上原因，負舉證責任，方符舉證責任分配之原則
      （最高法院105年度台上字第1990號判決意旨參照）。上
      訴人主張被上訴人於吳春祥死亡後，未將收取之系爭96號
      房屋27個月租金按比例分配，侵害渠等權利云云，自應先
      由上訴人舉證被上訴人有收取系爭96號房屋租金之「侵害
      行為」情事。
　　⒉系爭96號房屋原為吳春祥所有，為兩造所不爭執。吳春祥
      自103年5月1日起至104年4月30日止出租予廖○○（下稱第1
      份租約），嗣吳春祥死亡後，改由吳白素卿出租予廖○○，
      租賃期間則自104年5月1日起至106年4月30日止（下稱第2
      份租約）等情，經被上訴人提出房屋租賃契約書2份為證
      見原審卷331-353頁，本院卷○000-000頁）相符。上訴人
      雖主張：第1份租約簽約日期為104年4月25日，該日吳春
      祥早已死亡，無從簽立契約，故非真正云云。然據證人廖
      ○○於本院證稱：第1份租約上吳春祥簽名為其本人親簽，
      這份契約是103年簽的，契約書末頁的簽約日期寫錯，因
      為那時伊女兒出生才5個月，第1次租系爭96號房屋，所以
      伊有印象是103年所簽等語（見本院卷一424頁），堪認第
      1份租約確為吳春祥與廖○○所簽立，僅簽約日期年份記載
      錯誤，並不影響第1份租約之真正。又證人廖○○證稱：第2
      份租約是吳白素卿跟伊簽約，與伊接洽的是吳白素卿，當
      時是被上訴人載吳白素卿來簽約等語（見本院卷○000-000
      頁），足徵第2份租約亦屬真正。
　　⒊又據證人廖○○證稱：伊將第1份租約之租金匯入吳春祥帳戶
      ，伊不記得於吳春祥死亡後，租金是否匯入吳春祥帳戶，
      第2份租約因吳白素卿說她不會跑銀行，要伊匯入被上訴
      人帳戶等語（見本院卷一425頁），是依證人廖○○之證述
      ，尚難認被上訴人有收取租金情事，上訴人亦未能舉證證
      明被上訴人有收取系爭96號房屋租金之事實，實難光憑上
      訴人主觀臆測而得認被上訴人有收取系爭96號房屋租金，
      是上訴人依侵權行為或不當得利之法律關係，請求被上訴
      人將27個月租金按比例各分配108,000元予上訴人云云，
      亦非可取。
    ㈢被上訴人使用○○段土地、○○段土地超過其應繼分，致上訴
      人無法按應繼分比例使用上開土地，而受有相當於租金之
      損害，被上訴人應給付上訴人各154,768元：
　　　⒈吳春祥為○○段土地、○○段土地之共有人，生前曾得其他
        共有人同意在○○段土地、○○段土地上種植農作物等情，
        為兩造所不爭執（見本院卷二4頁），則吳春祥得全體
        共有人同意，得使用○○段土地、○○段土地之權利，即可
        為繼承之客體，於吳春祥死亡後，屬吳春祥全體繼承人
        公同共有。
　　　⒉按繼承人有數人時，在分割遺產前，依民法第1151條規
        定，各繼承人對於遺產全部為公同共有關係，固無應有
        部分。然共有人（繼承人）就繼承財產權義之享有（行
        使）、分擔，仍應以應繼分（潛在的應有部分）比例為
        計算基準，若共有人逾越其比例，於共有人間，自構成
        不當得利，他共有人得請求返還，此項請求權非因繼承
        所生，不屬公同共有（最高法院106 年度台上字第2100
        號判決意旨參照）。查被上訴人自承於吳春祥死亡後，
        其在○○段土地全部種植農作物，且○○段土地除君子祠及
        道路部分外，亦由其全部種植農作物等語（見本院卷一
        307、308頁），則被上訴人使用○○段土地、○○段土地顯
        超過其應繼分（潛在的應有部分）比例，揆諸前揭判決
        意旨，對上訴人自構成不當得利。被上訴人辯稱：伊係
        子承父業繼續耕作，並非不當得利云云，即非可採。被
        上訴人雖又辯稱：伊未排除上訴人回來耕作○○段土地、
        ○○段土地云云，然○○段土地、○○段土地（除君子祠及道
        路部分外）既由被上訴人全部耕作占有，於客觀事實上
        即排除他人使用土地之權利，對上訴人而言自構成不當
        得利，被上訴人執此置辯，亦無可採。又依社會一般觀
        念，被上訴人超過應繼分比例使用○○段土地、○○段土地
        ，所受有占有使用土地之利益，依其性質不能返還，此
        利益相當於租金之價額，則上訴人依不當得利之法律關
        係按應繼分比例計算，請求被上訴人償還自103年9月1
        日起至105年11月30日止相當於租金之價額，自屬有據
        。
　　　⒊依土地法第110條第1項之規定，地租不得超過地價8%，
        此計收租金之規定，於損害賠償事件雖非當然一體適用
        ，然未嘗不可據為計算損害之標準。而以年息8%為限，
        乃耕地租金之最高限額，非謂必照申報價額8%計算之，
        且尚斟酌基地位置、工商繁榮程度、使用人利用基地之
        經濟價值、所受利益等情事，以為決定。本院審酌○○段
        土地、○○段土地位在臺中市○○區○○路巷道內，現種植農
        作物，附近多為竹林、田地、工廠、住家等情，有本院
        勘驗筆錄及照片附卷可參（見本院卷○000-000頁），並
        綜合附近之商業繁榮程度、交通便利程度等一切情形，
        認應以○○段土地、○○段土地申報地價之週年利率2%計算
        相當於租金之不當得利。從而，被上訴人自103年9月1
        日起至105年11月30日止，應給付上訴人相當租金不當
        得利各154,768元（計算式詳附表）。
五、綜上所述，上訴人依民法第179條之規定，請求被上訴人給
    付上訴人各154,768元，為有理由，應予准許；上訴人逾此
    範圍之請求，於法無據，應予駁回。就上開應准許之部分，
    原審為上訴人敗訴之判決，尚有未合，上訴人指摘原判決此
    部分不當，求為廢棄改判，為有理由，爰由本院改判如主文
    第二項所示。至於上訴人之請求不應准許部分（除確定部分
    外），原審為上訴人敗訴之判決，並無違誤，上訴意旨指摘
    原判決此部分不當，求予廢棄改判，為無理由，應駁回此部
    分之上訴。上訴人追加請求上開本金之法定遲延利息，即自
    起訴狀繕本送達之翌日（105年3月31日，見原審卷一第20頁
    之送達證書）起至清償日止，按週年利率5%計算之利息部分
    ，為有理由，亦應准許，逾此部分之請求，亦無理由，應予
    駁回。
六、本件事證已臻明確，兩造其餘攻防與立證，或與本案爭點無
    涉，或與判決結果不生影響，無庸再一一加以論斷，附此敘
    明。
據上論結，本件上訴及擴張之訴均為一部有理由、一部無理由，
依民事訴訟法第450條、第449條第1項、第79條，判決如主文。
中　　華　　民　　國　　110 　年　　8 　　月　　25　　日
                           家事法庭
                              審判長法  官  杭起鶴
                                    法  官  吳國聖
                                    法  官  黃裕仁
正本係照原本作成。
上訴人如不服本判決，應於收受送達後20日內向本院提出上訴書
狀，其未表明上訴理由者，應於提出上訴後20日內向本院補提理
由書狀（均須按他造當事人之人數附繕本）。因疫情而遲誤不變
期間，得向法院聲請回復原狀。
上訴時應提出委任律師或具有律師資格之人之委任狀；委任有律
師資格者，另應附具律師資格證書及釋明委任人與受任人有民事
訴訟法第466 條之1第1項但書或第2項所定關係之釋明文書影本
。如委任律師提起上訴者，應一併繳納上訴審裁判費。
被上訴人不得上訴。 
                                    書記官  王麗珍
中　　華　　民　　國　　110 　年　　8 　　月　　25　　日



附表：（新臺幣元，元以下四捨五入） 
編號 土 地 地 號 耕作時間 耕作面積(㎡) 申報地價(㎡/元) 計算式：耕作面積×申報地價×年息2％×日數比例×應繼分各1/5 不當得利數額 1 ○○段274地號 103年9月1日至103年12月31日（共計122天） 408.07 440 408.07㎡×440元×2%×122/365×1/5 240   104年1月1日至104年12月31日(共計1年) 408.07 440 408.07㎡×440元×2%×1×1/5 718   105年1月1日至105年11月30日（共計335天、105年為閏年） 408.07 672 408.07㎡×672元×2%×335/366×1/5 1,004 2 ○○段275地號 103年9月1日至103年12月31日（共計122天） 2014.85 1,680 2014.85㎡×1,680元×2%×122/365×1/5 4,526   104年1月1日至104年12月31日(共計1年) 2014.85 1,680 2014.85㎡×1,680元×2%×1×1/5 13,540   105年1月1日至105年11月30日（共計335天、105年為閏年） 2014.85 2,480 2014.85㎡×2,480元×2%×335/366×1/5 18,294 3 ○○段401地號 103年9月1日至103年12月31日（共計122天） 4078.28 1,680 4078.28㎡×1,680元×2%×122/365×1/5 9,160   104年1月1日至104年12月31日(共計1年) 4078.28 1,680 4078.28㎡×1,680元×2%×1×1/5 27,406   105年1月1日至105年11月30日（共計335天、105年為閏年） 4078.28 2,480 4078.28㎡×2,480元×2%×335/366×1/5 37,030 4 ○○段402地號 103年9月1日至103年12月31日（共計122天） 1250.23 440 1250.23㎡×440元×2%×122/365×1/5 735   104年1月1日至104年12月31日(共計1年) 1250.23 440 1250.23㎡×440元×2%×1×1/5 2,200   105年1月1日至105年11月30日（共計335天、105年為閏年） 1250.23 672 1250.23㎡×672元×2%×335/366×1/5 3,076 5 ○○段403地號 103年9月1日至103年12月31日（共計122天） 1213.09 440 1213.09㎡×440元×2%×122/365×1/5 714   104年1月1日至104年12月31日(共計1年) 1213.09 440 1213.09㎡×440元×2%×1×1/5 2,135   105年1月1日至105年11月30日（共計335天、105年為閏年） 1213.09 672 1213.09㎡×672元×2%×335/366×1/5 2,985 6 ○○段568地號 103年9月1日至103年12月31日（共計122天） 1335.03 440 1335.03㎡×440元×2%×122/365×1/5 785   104年1月1日至104年12月31日(共計1年) 1335.03 440 1335.03㎡×440元×2%×1×1/5 2,350   105年1月1日至105年11月30日（共計335天、105年為閏年） 1335.03 672 1335.03㎡×672元×2%×335/366×1/5 3,285 7 ○○段458地號 103年9月1日至103年12月31日（共計122天） 5112.64 440 5112.64㎡×440元×2%×122/365×1/5 3,008   104年1月1日至104年12月31日(共計1年) 5112.64 440 5112.64㎡×440元×2%×1×1/5 8,998   105年1月1日至105年11月30日（共計335天、105年為閏年） 5112.64(登記面積5177.28－君子祠面積41.16－道路面積23.48，見本院卷一453頁） 672 5112.64㎡×672元×2%×335/366×1/5 12,579 總              計   154,768